【裁判字號】    92,金,19
【裁判日期】    971017
【裁判案由】    侵權行為損害賠償
【裁判全文】
臺灣臺北地方法院民事裁定                92年度金字第19號
原      告  乙Ｒ○
            戊○○
                        三號
            甲酉○
            乙Ｆ○
            乙Ｇ○
            乙Ｃ○
            丙丙○
            乙Ｕ○
            乙午○
            甲Ｂ○
            丙寅○
            ｐ○○
            大城仁和興業股份有限公司
法定代理人  丙黃
原      告  ｏ○○
            甲Ｕ○
            乙Ｚ○
            乙Ｋ○
            Ｔ○○
            乙Ｖ○
            甲Ｔ○
            甲Ｍ○
            乙ｇ○
            巳○○
            Ｒ○○
            未○○
            壬○○
            Ｈ○○
            ｓ○○
            甲己○
            甲丑○
            ｃ○○
            ｙ○○
            Ｑ○○
            乙Ｐ○
            Ｖ○○
            ｊ○○
            丙壬○
            丙癸○○
            亥○○
            戌○○
            乙Ｑ○
            甲  巳
            乙癸○
            甲ｃ○
            乙ｓ○
            乙Ｏ○
            子○○
            ｖ○○
            甲宙○
            甲午○
            辛○○
            甲Ｊ○
            甲辰○
            乙Ｍ○
            Ｄ○○
            玄○○
            甲卯○
            乙天○
            Ｙ○○
            乙ｙ○
            丙○○
            乙乙○
            甲寅○
            乙丑○
            乙戌○
            乙Ｈ○
            甲Ｋ○
            乙ｄ○
            酉○○
            乙Ｘ○
            甲ｊ○
            甲Ｚ○
            乙申○
            甲ｄ○
            甲丁○
            丙甲○
            Ｐ○○
            乙  戊
            乙○○
            甲Ｒ○
            丙午○
            Ｗ○○
            甲丙○
            Ｌ○○
            丙丁○
            Ｍ○○
            甲Ｅ○
            乙ｈ○
            寅○○
            己○○
            乙丙○
            Ａ○○
            Ｇ○○
            乙Ｙ○
            丙己○
            乙寅○
            甲乙○
            丙庚○
            甲甲○
            ｄ○○○
            乙Ｔ○
            庚○○○
            甲亥○
            丙卯○
            丙未○○
            甲ｓ○
            甲ｑ○
            甲ｔ○
            甲ｐ○
            甲ｘ○
            甲Ａ○
            甲ｖ○
            甲黃○
            甲玄○
            甲ｒ○
            乙Ｄ○
            甲ｗ○
            甲ｏ○
            甲Ｖ○
            甲ｕ○
            甲ｙ○
            乙丁○
            乙子○
            乙甲○
            ｅ○○
            乙  己
            乙ｗ○
            乙未○
            乙辛○
            甲申○
            乙酉○
            乙ｃ○
            辰○○
            丙辰○
            Ｆ○○
            Ｘ○○
            乙ｏ○
            Ｎ○○
            ｍ○○
            ｌ○○
            丙戊○
            ｋ○○
                        27號.
            甲ｇ○
            甲Ｏ○
            甲Ｐ○
            乙ｌ○
            ｗ○○
            ｒ○○○
            乙ｚ○
            Ｉ○○
            甲宇○
            乙庚○
            甲ａ○
            甲Ｘ○
            乙ｂ○
            乙  ａ
            甲地○
            乙ｉ○
            乙ｖ○
            ｘ○○
            乙ｅ○
            乙ｍ○
            丙辛○
            丑○○
            地○○
            乙Ａ○
            甲ｂ○
            甲ｅ○
            甲Ｃ○
            乙Ｉ○
            甲天○
            乙辰○
            乙巳○
            甲癸○
            甲Ｎ○○
            ｂ○○○
            丙申○
            甲ｆ○○
            Ｏ○○
            甲Ｇ○
            乙ｘ○
            Ｋ○○
            乙壬○
            ｉ○○
            乙亥○
            乙玄○○
            乙宙○○
            乙ｐ○
            申○○
            乙ｕ○
            甲ｌ○
            丙  丑
            Ｃ○○
            ｔ○○
            乙ｋ○
            乙Ｗ○
            甲Ｓ○
            甲ｈ○
            乙黃○
            甲ｎ○
            乙Ｊ○
            甲ｚ○
            甲Ｌ○
            乙ｑ○
            天○○
            甲戊○
            丙巳○
            Ｅ○○
            ｎ○○
            乙ｒ○
            ａ○○
            丁○○
            甲Ｄ○○
            丙子○
            ｑ○○
            甲Ｙ○
            丙乙○
            Ｊ○○
            Ｚ○○
            乙Ｎ○
                        4號
            甲ｋ○
            ｕ○○
            ｇ○○
            乙宇○
            甲○○
            甲辛○
            甲子○
            甲壬○
            甲庚○
            宙○○
            甲戌○
            卯○○
                        樓
            甲Ｑ○○
            乙ｆ○
            甲ｉ○
            癸○○
            乙Ｌ○
            ｆ○○
            Ｕ○○
            乙Ｂ○
            ｈ○○
            乙ｊ○
            黃○○
            乙地○
            午○○
            甲Ｈ○○
            甲ｍ○
            乙Ｑ○
            乙ｎ○
共      同
訴訟代理人  丙地○
複  代理人  林俊宏律師
            陳溫紫律師
被      告  台芳開發股份有限公司
法定代理人  丙宇○
訴訟代理人  丙亥○
            蓋華英律師
複  代理人  谷湘儀律師
            郭鎮周律師
被      告  甲Ｉ○
            甲Ｗ○
            乙卯○
            乙ｔ○
共      同
訴訟代理人  蓋華英律師
複  代理人  谷湘儀律師
            郭鎮周律師
被      告  ｚ○○
            Ｂ○○
            甲Ｆ○
            同新投資股份有限公司
法定代理人  丙酉○
被      告  黃銘祐
            甲未○
共      同
訴訟代理人  陳維鈞律師
            陳錦隆律師
被      告  亞瑟科技股份有限公司
法定代理人  丙Ａ○
訴訟代理人  丙Ｂ○
被      告  Ｓ○○
訴訟代理人  陳明暉律師
            郭令立律師
被      告  新巨群投資股份有限公司
兼  法  定
代  理  人  宇○○
被      告  聯盛投資股份有限公司
法定代理人  丙玄○
訴訟代理人  丙戌○
被      告  利倫科技股份有限公司
            利倫企業股份有限公司
共      同
法定代理人  丙天○
共      同
訴訟代理人  張振興律師
複  代理人  黃麗蓉律師
被      告  富邦人壽保險股份有限公司
法定代理人  丙宙○
訴訟代理人  鄭建國律師
被      告  乙Ｓ○
            乙Ｅ○
上列當事人間侵權行為損害賠償事件，經原告提起刑事附帶民事
訴訟，由本院刑事庭移送本院審理後，裁定如下：
    主  文
原告之訴及假執行之聲請均駁回。
訴訟費用由原告負擔。
    理  由
一、按刑事訴訟諭知無罪、免訴或不受理之判決者，應以判決駁
    回原告之訴。但經原告聲請時，應將附帶民事訴訟移送管轄
    法院之民事庭，刑事訴訟法第503條第1項定有明文。而因犯
    罪而受損害之人，以對於刑事被告及依民法負賠償責任之人
    請求回復其損害者為限，始得於刑事訴訟程序附帶提起民事
    訴訟，此為刑事訴訟法第487條第1項所明定，且其附帶提起
    之民事訴訟，如不合於上開法條所定之要件者，縱於刑事庭
    依刑事訴訟法第504條第1項將附帶之民事訴訟移送於民事庭
    後，亦不得將關於民事訴訟之法規，溯及於附帶提起民事訴
    訟之時，而予適用，仍應認其起訴為不合法，最高法院41年
    度臺抗字第58號裁定、52年度臺上字第3055號判例可資參照
    。又按刑事庭移送民事庭之附帶民事訴訟，僅移送前之訴訟
    行為準用關於刑事訴訟之規定，若移送後之訴訟程序，則應
    適用民事訴訟法，此觀刑事訴訟法第494 條及其但書（即現
    行法第490 條及其但書）之規定自明。故移送民事庭之附帶
    民事訴訟，縱其移送前提起此項訴訟，不合刑事訴訟法第49
    1條（即現行法第487條）所定之要件，而有同法第506條第1
    項（即現行法第502條第1項）關於訴之不合法之規定情形時
    ，但其移送後之訴訟程序，既應適用民事訴訟法，即屬同法
    第249 條第1項第6款所謂起訴不備其他要件，仍應依該條項
    款之規定，以裁定駁回之。最高法院亦著有44年臺抗字第 4
    號判例可參。末按刑事訴訟法第487條第1項所定附帶民事訴
    訟之對象，除刑事被告外，固兼及於依民法負賠償責任之人
    。惟該條項所稱之「依民法負賠償責任之人」，係指該刑事
    案件中依民法規定應負賠償責任之人而言。故附帶民事訴訟
    之原告所主張之共同加害人，必以在刑事訴訟程序中經認定
    係共同侵權行為之人，始得謂為依民法負賠償責任之人，否
    則對之提起是項附帶民事訴訟，即難謂為合法。最高法院87
    年臺抗字第278號裁定亦可資參照。
二、本件原告起訴主張略以：
  (一)被告台芳開發股份有限公司（下稱台芳公司）於民國87年 5
    月、9 月間買進已設定抵押權之土地，依法應於財報之或有
    事項中予以揭露，惟被告台芳公司就87年5 月向訴外人曹世
    忠買進臺中市土地之部分，於87年半年報中僅約略於第26頁
    提到：「已簽約之營建用地購買總價共計＄236,567 （仟元
    ），截至民國87年6月30日止，尚未付款部分計＄196,567（
    仟元）」，就該筆不動產上存有高額抵押權之事卻隻字未提
    ，另同年9 月間向其關係人即訴外人新世紀投資股份有限公
    司買進之桃園市土地，金額高達新臺幣（下同）200,000,00
    0 餘元，其上亦已為高額之抵押權設定，惟被告台芳公司於
    當年第3 季財報中亦未對此予以揭露。被告台芳公司惡意隱
    匿設定高額抵押權之重要資訊，造成市場投資人之誤信，自
    應依證券交易法第20條第3項、民法第188條、公司法第23條
    等規定負連帶損害賠償責任。而被告宇○○身為被告台芳公
    司之負責人，明知上開事項不實，卻未於財務報告中揭露，
    製作不實財務報告，欺瞞投資人，應依證券交易法第20條第
    3項、民法第184條、185 條、公司法第23條等規定負連帶賠
    償責任。被告甲Ｉ○、甲Ｆ○、甲Ｗ○、乙卯○均為被告台
    芳公司之董事，被告乙ｔ○及乙Ｅ○則擔任監察人，應依公
    司法第193條、228條、218 條之2、219條等規定，依照法令
    章程執行及監督公司業務，詎其竟通過承認被告台芳公司所
    公布之虛偽財務報告，若非知情配合，亦顯有重大過失，應
    依證券交易法第20條第3項、公司法第23條、民法第184條、
    第185 條負連帶損害賠償責任。又被告宇○○、乙Ｅ○為被
    告同新投資股份有限公司（下稱同新公司）選派之代表人並
    分別受任為被告台芳公司之董事及監察人，其職務上之行為
    造成原告等人之損失，亦應依上開證券交易法及民法第28條
    、第188 條、公司法第23條規定負連帶賠償責任。此外，上
    開不實之財務報告係由被告黃銘祐與甲未○簽證及核閱，對
    前開不實事項與利益輸送之事實可輕易知悉，竟疏未查核，
    自應依會計師法第18條、民法第184條第2項、第185 條負連
    帶損害賠償任。
  (二)被告台芳公司於86年6 月中旬經證期會核准辦理現金增資，
    預定發行新股30,000,000股，每股金額43元，依被告台芳公
    司公開說明書內容記載，該次辦理現金增資之目的係為償還
    銀行借款與募集營運周轉金，惟事實上被告台芳公司該次現
    金增資乃被告宇○○等人籌措炒作股票款項之手段，自始未
    用於公司營運。被告台芳公司於公開說明書內虛偽記載資金
    之用途，造成投資人之誤信，應依證券交易法第20條第3 項
    、第32條第1項、民法第188條、公司法第23條規定負連帶損
    害賠償之責。而被告宇○○亦應依證券交易法第20條第3 項
    、第32條第1項、民法第184 條、第185條、公司法第23條負
    連帶賠償責任。另被告甲Ｉ○、甲Ｆ○、甲Ｗ○、乙卯○均
    為被告台芳公司之董事，係依公司法第266 條召開董事會決
    議發行新股之人，其等對公司業務知之甚詳，對於被告宇○
    ○之不法行為豈有不知之理，其明知實情復配合決議通過增
    資之計畫，並據以編制不實之公開說明書及相關報表，應依
    證券交易法第20條第3 項、民法侵權行為之規定及公司法第
    23條負連帶損害賠償責任。而被告乙ｔ○及乙Ｅ○則擔任監
    察人，疏未依公司法第218條第1項、第218條之2等規定執行
    監察工作，造成原告損失，亦應依公司法第23條及民法第18
    4 條規定負連帶損害賠償責任。又被告宇○○、乙Ｅ○為被
    告同新公司選派之代表人並分別受任為被告台芳公司之董事
    及監察人，其職務上之行為造成原告等人之損失，自應依上
    開證券交易法及民法第28條、第188 條、公司法第23條規定
    負連帶賠償責任。此外，本件現金增資公開說明書乃由被告
    甲未○複核總彙，公開說明書內之不實財務報告乃經會計師
    即被告黃銘祐及甲未○之簽證及核閱，竟疏未查核漏未揭露
    關係人之交易，進而出具無保留意見之查核意見書，顯未盡
    最基本之注意義務，自應依會計師法第18條、民法第184 條
    第2項、第185條等規定負連帶損害賠償任。
  (三)被告亞瑟科技股份有限公司（下稱亞瑟公司）於87年4、5月
    間辦理現金增資，其負責人即訴外人吳祚欽明知有價證券之
    發行不得有虛偽、詐欺或其他足致他人誤信之行為，詎竟於
    87年5 月22日向證期會出具承諾書，偽稱增資發行所得之股
    款4,000,000,000 元全數用以投資臺灣高鐵工程，不挪作他
    用，而被告亞瑟公司按吳祚欽之指示所製作之公開說明書內
    亦為此不實之記載，投資人誤信前景看好，股價昇漲可期而
    予出資認購，嗣股款收足後，吳祚欽基於損害被告亞瑟公司
    及全體股東之意圖，於87年7月7日指示有犯意聯絡之訴外人
    劉水金，擅自將4,000,000,000元之增資款中之1,200,000,0
    00元成立尚群投資公司、正群投資公司供作炒作股票之用。
    故被告亞瑟公司應依證券交易法第20條第3項、第32條第1項
    、民法第188 條、公司法第23條規定負連帶損害賠償之責。
    另被告Ｓ○○、新巨群投資股份有限公司（下稱新巨群投資
    公司）、聯盛投資股份有限公司（下稱聯盛公司）、利倫科
    技股份有限公司（下稱利倫科技公司）、利倫企業股份有限
    公司（下稱利倫公司）、富邦人壽保險股份有限公司（下稱
    富邦壽險公司）、乙Ｓ○分為被告亞瑟公司董事及監事，對
    於吳祚欽不法行為應知之甚詳，其明知實情卻配合辦理召開
    董事會決議增資，又未盡監督義務，自應依證券交易法第20
    條第3 項、民法侵權行為之規定及公司法第23條負連帶損害
    賠償責任。
  (四)被告Ｂ○○、ｚ○○明知對於在證券交易所上市之有價證券
    ，不得有不移轉證券所有權而偽作買賣之行為，但其仍於87
    年9月4日以電話指示相關營業員將新巨群集團所有之聚亨股
    份有限公司（下稱聚亨公司）股票，以每股66.5元及63元之
    兩種價格在集中交易市場賣出，同時再以電話指示訴外人黃
    鼎盛、白佳玲、林仕忠、光訓、林鳳枝、陳心萍等人亦以相
    同價格在集中交易市場以融資方式購入聚亨公司之股票，因
    價格相同，數量相同或幾近相同，故順利完成交易，由訴外
    人許葉旺等多名人頭戶買進新巨群集團賣出之聚亨公司股票
    共計40,970張，所需之四成自備款則由訴外人陳德福及被告
    Ｂ○○調度匯入相關帳戶以完成交割，扣除自備款及金主借
    款後，仍有數億元之獲利，而該40,970張聚亨公司股票由新
    巨群集團賣出後，形式上雖由各該融資帳戶之名義人買入，
    惟各該名義人並無購買股票意思，復未繳納自備款，故該批
    股票實際仍由新巨群集團掌控，並為實際之所有人，87年 9
    月8 日新巨群集團再以相同手法操作，由被告ｚ○○以電話
    指示，以68.5元及66.5元兩種價格，分別在集中交易市場委
    託買進及委託賣出被告台芳公司之股票，完成交易後，訴外
    人黃鼎盛等人提供之人頭帳戶共買進新巨群集團賣出之被告
    台芳公司股票38,489張。原告等人乃於87年9月8日在公開市
    場買進台芳公司股票之人，亦有於同年月4 日買進聚亨公司
    股票，因被告Ｂ○○、ｚ○○、宇○○之虛偽買賣而受有損
    害，自得依證券交易法第155 條第3項、第20條第3項、民法
    第184條、第185條、公司法第23條負連帶損害賠償之責。
  (五)並聲明：(1)被告台芳公司、宇○○、甲Ｉ○、甲Ｆ○、甲Ｗ
    ○、乙卯○、乙ｔ○、乙Ｅ○、同心公司、黃銘祐、甲未○
    應連帶給付如附表一所示之原告共1,321,380 元，及自起訴
    狀繕本送達翌日起至清償日止，按週年利率5%計算之利息。
    (2)被告台芳公司、宇○○、甲Ｉ○、甲Ｆ○、甲Ｗ○、乙卯
    ○、乙ｔ○、乙Ｅ○、同新公司、黃銘祐、甲未○應連帶給
    付如附表二所示之原告共21,614,267元，及自起訴狀繕本送
    達翌日起至清償日止，按週年利率5%計算之利息。(3)被告亞
    瑟公司、Ｓ○○、乙Ｓ○、新巨群投資公司、聯盛公司、利
    倫科技公司、利倫公司、富邦壽險公司應連帶給付如附表三
    所示之原告共22,844,173元及自起訴狀繕本送達翌日起至清
    償日止，按週年利率5%計算之利息。(4)被告宇○○、Ｂ○○
    、ｚ○○應連帶給付原告乙Ｒ○186,040 元及如附表四所示
    之原告共2,632,900 元，及分別自起訴狀繕本送達翌日起至
    清償日止，按週年利率5%計算之利息。(5)願供擔保，請准宣
    告假執行。
三、查本件為原告於89年12月22日在本院89年度訴字第521 號刑
    事案件中所提刑事附帶民事訴訟，嗣經本院於92年9月1日以
    89年度重附民字第164 號裁定移送本院而成為獨立之民事訴
    訟案件。然查，原告所主張之上開(一)部分之事實，業經本院
    刑事庭以89年度訴字第521 刑事判決（下稱系爭刑事判決）
    就被告宇○○部分不另為無罪之諭知，且被告台芳公司、甲
    Ｉ○、甲Ｆ○、甲Ｗ○、乙卯○、乙ｔ○、乙Ｅ○、同新公
    司、黃銘祐及甲未○亦均非系爭刑事判決之被告，更未經認
    定為共同侵權行為之人（本院第1 卷第24頁反面）。而原告
    所主張之上開(二)部分之事實，則經系爭刑事判決就被告宇○
    ○部分判決無罪，且被告台芳公司、甲Ｉ○、甲Ｆ○、甲Ｗ
    ○、乙卯○、乙ｔ○、乙Ｅ○、同新公司、黃銘祐及甲未○
    亦均非系爭刑事判決之被告，更未經認定為共同侵權行為之
    人（本院第1 卷第28頁至第30頁反面）。又原告所主張上開
    (三)部分之事實，亦經系爭刑事判決諭知無罪，而被告亞瑟公
    司、Ｓ○○、新巨群投資公司、聯盛公司、利倫科技公司、
    利倫公司、富邦壽險公司、乙Ｓ○均非系爭刑事判決之被告
    ，且未經認定為共同侵權行為之人（本院第1 卷第32頁反面
    至第34頁反面）。此外，原告雖主張被告Ｂ○○、ｚ○○、
    宇○○有前開(四)部分之不移轉證券所有權而偽作買賣之行為
    ，然系爭刑事判決並未認定被告Ｂ○○、ｚ○○、宇○○確
    有違反證券交易法第155條第1項第2 款之犯罪，此亦有該判
    決在卷可參（本院卷第15頁至第20頁反面），且上開各情並
    經本院依職權調取刑事案件卷宗核閱屬實。從而，本件被告
    ｚ○○、宇○○、Ｂ○○就本件原告於刑事附帶民事起訴狀
    內所主張之事實，業經系爭刑事判決為不另為無罪或無罪之
    諭知，並未經系爭刑事判決認定為有罪，且其餘被告亦未經
    系爭刑事判決認定係共同侵權行為之人，揆諸上開說明，原
    告對本件被告提起刑事附帶民事訴訟，即非合法，且原告於
    刑事附帶民事訴訟中又未聲請將本件附帶民事訴訟移送本院
    民事庭，核其所為起訴不備其他要件，應依民事訴訟法第24
    9條第1項第6款，以裁定駁回之。
四、據上論結，本件原告之訴為不合法，依民事訴訟法第249 條
    第1項第6款、第78條、第95條，裁定如主文。
中    華    民    國    97    年    10    月    17    日
                  民事第四庭    法  官  余明賢
以上正本係照原本作成
如不服本裁定應於送達後10日內向本院提出抗告狀，並繳納抗告
費新臺幣1,000元
中    華    民    國    97    年    10    月    17    日
                                書記官  楊勝欽


司法院資訊處製作；財團法人民間司法改革基金會備份。
